臺灣高等法院刑事判決　　　　　　　　　　　　　　九十三年度上易字第八七九號
　　上　訴　人
　　即　自訴人　甲○○
　　代　理　人　苗繼業律師
　　被　　　告　乙○○
　　選任辯護人　王元勳律師
　　　　　　　　李怡欣律師
右上訴人因自訴被告妨害自由等案件，不服臺灣士林地方法院九十二年度自字第八號
，中華民國九十三年四月八日第一審判決，提起上訴，本院判決如左：
    主  文
上訴駁回。
    理  由
一按民國九十二年一月十四日修正通過、九十二年九月一日施行之刑事訴訟法第三百
  十九條第二項固規定：「前項自訴之提起，應委任律師為之。」刑事訴訟法施行法
  第七條之三亦規定：「中華民國九十二年一月十四日修正通過之刑事訴訟法施行前
  ，已繫屬於各級法院之案件，其以後之訴訟程序，應依修正刑事訴訟法終結之。」
  惟憲法第十六條規定人民有訴訟之權，乃屬人民在司法上之受益權，包括人民得依
  法定程序提起及實施訴訟之制度性保障；人民已依法取得之訴訟權，即屬其合法正
  當之信賴利益，自不得因嗣後法律之修正而予限制或剝奪，而自訴行為是否合法，
  係以提起時之法律規定為準，其提起時為法所准許者，既屬合法之自訴，自不因嗣
  後法律修正對自訴權之行使更有所限制而受影響。經查：自訴人提起本件自訴之時
  間為九十二年一月二日，有原審收文章附於自訴狀可稽，則本件自訴人提起自訴之
  時，刑事訴訟法既未就自訴之提起設有應委由律師代理之限制，自屬合法，尚難因
  嗣後法律修正施行，而使原已合法之自訴轉為不合法，故被告於原審辯稱自訴人之
  自訴程序違法，尚有誤會（自訴人向本院提起上訴，已委任律師，無上開合法與否
  之爭議，附此敘明）。
二自訴意旨略以：自訴人甲○○與被告乙○○所居住之臺北縣汐止市忠孝里社區，於
  六十八年預售，七十一年交屋，當時因住戶頂樓陽台相通，竊案頻傳，經業者建議
  在四樓與五樓樓梯間設鐵門，迄今已二十二年，被告搬來後以其在樓梯間設鐵門為
  侵占公物，意圖勒索不成，就一再檢舉其在頂樓有違建、養鴿子及狗。詎被告乙○
  ○於九十一年九月二十五日下午四時二十分侵入自訴人房內，先以「幹你媽雞巴」
  辱罵自訴人，隨即拍桌子做兇惡手勢要打自訴人，並說「你以為我不敢打你是不是
  」、「你以為我不敢殺你是不是」，其遂拿電話報警，被告隨即出手制止，並在電
  話接通時，大聲叫說「你報案我就不敢打你是不是」，且賴著不走。另被告於九十
  二年十一月十二日早上在五樓牆壁貼紙條恐嚇自訴人，復於九十二年十一月二十一
  日早上七時，在四樓樓梯對自訴人說：「這是第二次警告我，他四樓漏水」，又於
  九十三年一月十二日晚上八點二十五分，自訴人下樓倒完垃圾要回家時，拿著掃把
  在四樓門口亂掃，因認被告涉犯刑法第三百零四條第一項之強制罪、第三百零五條
  之恐嚇危害安全罪、第三百零六條第一項之侵入住居罪及第三百零九條第一項之公
  然侮辱罪嫌云云。
三訊據被告乙○○堅詞否認有何自訴人所指之犯行，辯稱：伊與自訴人係分別居住在
  四、五樓之鄰居，但自訴人長期以來，未經全體住戶之同意，擅自在樓頂搭蓋違建
  ，並將四樓通往五樓之鐵門上鎖，甚將五樓樓頂之水塔以鐵門圍起，造成其他住戶
  修理、清潔水塔不便，一至四樓住戶因之不時與自訴人發生衝突，並驚動管區警察
  和里長，自訴人更變本加厲在違建旁搭蓋鴿舍，使住戶之居住衛生倍受威脅，九十
  二年九月二十五日是因思及每回與自訴人溝通時皆偕同鄰居或里長，令自訴人顏面
  盡失，方單獨造訪自訴人，且當時四樓通往五樓之鐵門未關，自訴人住處大門也未
  關上，故於門口呼叫，但因自訴人在房內未回應，才再進入自訴人客廳呼叫自訴人
  ，自訴人此時才突然自房內出現，更大聲咆哮說要報警，伊上前勸其有話好說，但
  自訴人竟大聲呼叫救命，且電話接通後仍繼續破口大罵，伊遂退出自訴人家中，至
  自家門口等候警察，並非無正當理由進入自訴人門內客廳，自訴人其他所言均無客
  觀事證，亦非在特定或不特定多數人得以共聞共見之狀態下發生；另其因家中漏水
  ，將此事向自訴人反應，並非恐嚇等語。
四就刑法第三百零六條無故侵入住宅罪部分
  (一)按刑法第三百二十條第一項（修正條文為第三百零六條第一項）所謂無故侵入他
    人住宅，指無正當理由擅入他人住宅而言，最高法院著有二十二年度上字第八九
    一號判例可資參照。而有無正當理由侵入，其理由正當與否，應以客觀標準觀察
    ，凡法律、道義、習慣等所應許可，而無背於公序良俗者，均可認為正當理由。
  (二)自訴人和被告係分住同棟公寓五樓和四樓之鄰居，而自訴人在公寓頂樓另行搭蓋
    建物，飼養狗隻及鴿子，並在通往五樓之樓梯間設有一道鐵門之情，為自訴人所
    是認（見原審卷第二二頁、第二三頁），並有卷附照片五張可佐（見原審卷第三
    二頁至第三四頁）。又因自訴人在公寓頂樓違建加蓋六樓養狗、七樓飼養鴿子，
    數量龐大，嚴重影響環境衛生、空氣污染及居家安寧，隔鄰之愛快臺北一期社區
    之公寓大廈管理委員會（下稱愛快臺北社區管委會）於九十年七月六日向臺北縣
    政府提出檢舉，臺北縣政府則函覆稱：自訴人在頂樓所搭蓋建物為違章建築，除
    已通知拆除外，並依序排定日期執行拆除，違反公寓大廈管理條例規定部分，請
    逕向工務局使用課查察。有愛快臺北社區管理委員會九十年七月六日（九０）愛
    （管）字第０二０號函、臺北縣政府九十年七月十九日九十北府工拆字第二三七
    五八二號函在卷可佐（見原審卷第三五頁及第三六頁）。顯然被告在頂樓加蓋違
    章建物飼養鴿子、狗隻之行為，於九十年七月間即有附近社區（被告住處為台北
    縣汐止市○○○路九十九巷九弄九號五樓，愛快臺北社區則位於同市○○路五十
    －六十四號）向縣政府檢舉嚴重影響環境衛生、空氣污染及居家安寧。則住於自
    訴人樓下之被告一家人，所面臨之困擾，當應有過之而無不及。
  (三)自訴人於本院審理時自承，其自七十年即開始飼養鴿子，一直養到現在，數量大
    都維持在四、五十隻左右（見本院九十三年七月六日審理筆錄）。按鴿子每屆換
    毛期，舊毛脫落後，會四處飛散，且鴿子養在頂樓，其排泄物，直接排在樓地板
    、牆壁或屋頂上，縱然常加清洗，總會有死角累積污垢，經年累月下來，可以想
    見會造成一定程度之污染，其排泄物，復不若人類之可以沖水馬桶、化糞池、地
    下水道等方式處理，四、五十隻鴿子之糞便，僅能以水沖刷後，經由一般之排水
    管排入住處之排水溝，對住家環境自會產生影響。復按，依八十九年四月二十六
    日修正之（九十二年十二月三十一日修正全文）公寓大廈管理條例第十六條第三
    項規定：「住戶飼養動物，不得防礙公共衛生、公共安寧及公共安全。但法令或
    規約另有禁止飼養之規定時，從其規定。」，自訴人在公寓飼養鴿子、狗隻，是
    否有礙公共衛生、公共安寧，同屬公寓住戶之被告，欲與自訴人協商改善措施，
    應屬情理之常且與法無違。另自訴人因所飼養之鴿子排泄物及羽毛，掉落於屋外
    造成環境污染，經臺北縣政府環境保護局於九十一年十月十四日前往稽查，依違
    反廢棄物清理法予以告發，有臺北縣政府環境保護局九十一年十月二十五日北環
    七字第０九一００六六五一六號存卷可參（見原審卷第四０頁），上開稽查日距
    本件案發時間之九十一年九月二十五日不及一月（二十日），而環境之污染並非
    一朝一夕所造成，參以前開愛快臺北社區管委會於九十年七月六日即已向臺北縣
    政府檢舉自訴人在公寓頂樓違建加蓋六樓養狗、七樓飼養鴿子，數量龐大，嚴重
    影響環境衛生、空氣污染及居家安寧等情，則被告乙○○辯稱自訴人在案發時間
    之九十一年九月二十五日，有飼養鴿隻造成環境污染乙節，應非虛妄。依上所述
    ，本件自訴人確有因養鴿子影響環境衛生之事實甚為明確，不以是否經檢舉、稽
    查或開單告發為是否造成污染之認定標準，自訴人聲請向台北縣政府環境保護局
    函查自八十九年七月至九十一年九月二十五日共有多少次檢舉？有無前往稽查？
    稽查結果如何？本院認無此必要，附此敘明。
  (四)自訴人和被告為居住在同棟四、五樓之鄰居，並非素未謀面，自訴人陳稱曾搭乘
    被告所開車輛等語（見原審卷第二０頁），且自訴人亦自陳伊在住處經營家教班
    ，當時大門並未上鎖，學生開門就可以進來等語（見原審卷第十九頁、第一五五
    頁）。則被告乙○○為與自訴人商議共同居住環境條件改善之事宜，並在見自訴
    人住處大門未上鎖之情況下，自行進入屋內，並在客廳呼喊自訴人之姓名待其回
    應，凡此鄰里間之相互往來，應屬人情之常，且鐵門當時係開著的，除學生可進
    出外，並未明示或暗示限制鄰居進入，而被告欲和自訴人商議之事，又攸關共同
    生活環境條件之良窳，如自訴人不同意商議，亦可拒絕或請被告離去；揆諸前揭
    說明，被告進入自訴人住處，應為道義、習慣等所許可之事，且無背於公序良俗
    ，不以需自訴人明示同意為必要，亦即被告當時進入自訴人家中，並非無正當理
    由，亦非無故、惡意要侵犯自訴人住家安全，自不能論以刑法第三百零六條第一
    項無故侵入住宅罪。自訴人指稱被告未得伊同意而進入伊之家中，又無正當防衛
    或緊急避難之情形，屬不法侵入，應有所誤會。
五就刑法第三百零四條強制罪、第三百零五條恐嚇危害安全罪及第三百零九條公然侮
  辱罪部分：
  (一)按被告未經審判證明有罪確定前，推定其為無罪；犯罪事實應依證據認定之，無
    證據不得認定其犯罪事實。又不能證明被告犯罪者，應諭知無罪之判決，刑事訴
    訟法第一百五十四條第二項、第三百零一條第一項分別定有明文。次按事實之認
    定，應憑證據，如未能發現相當證據，或證據不足以證明，自不能以推測或擬制
    之方法，為裁判基礎，最高法院著有四十年度台上字第八六號判例可資參照。又
    認定犯罪事實，所憑之證據，雖不以直接證據為限，間接證據亦包括在內，然無
    論直接或間接證據，其為訴訟上之證明，須於通常一般之人均不致於有所懷疑，
    而得確信其為真實之程度者，始得據之為有罪之認定，倘其證明尚未達到此一程
    度，而有合理性懷疑之存在時，即無從為有罪之認定，此亦有最高法院七十六年
    度台上字第四九八六號判例可資依循。又按自訴人在刑事訴訟上為原告身分，係
    以被告受刑事訴追為目的，故對其所訴之事實，應舉出證據，故不能僅憑自訴人
    之陳述作為唯一證據，仍應依職權調查其他之補強證據，以證明自訴人之陳述為
    真正，合先敘明。
  (二)自訴人雖確實於九十一年九月二十五日下午四時十八分許，報案稱在其住處發生
    吵架情事，但經臺北縣政府警察局派遣警員前往後並未發現，有臺北縣政府警察
    局九十三年一月七日北警刑字第０九三００００六０三號函檢附之臺北縣政府勤
    務指揮中心受理各類案件記錄單為憑（見原審卷第一四０頁至第一四一頁）。又
    自訴人報案之錄音紀錄則因錄音帶超過保存期限，已不復存在，有九十三年二月
    十六日北警刑字第０九三００一九八五七號函存卷可參（見原審卷第一六０頁）
    。而受理自訴人報案之臺北縣政府勤務指揮中心派遣員蔡重庚亦於原審到庭證稱
    因事隔太久，且受理案件太多，無法記得細節，最重要的是要趕快派員警到現場
    處理等語翔實（見原審卷第一六七頁），證人蔡重庚之職務為臺北縣政府勤務指
    揮中心之派遣員，僅負責受理民眾報案並即刻派遣員警至現場處理，自訴人亦是
    認當天確有警員到伊住處察看，參以證人蔡重庚是面對不特定之報案民眾，所接
    受之報案內容型態亦紛雜多樣，況報案內容並非證人蔡重庚關注之點，是以如非
    有特別引人注意之情事發生，殊難期待證人蔡重庚能對所受理之個別報案內容，
    及從電話中可能聽到的背景聲音，均能記憶甚明，故證人蔡重庚所為證述，當無
    違背職責之處，應可採信，尚無從據此而形成對被告不利之心證。
  (三)按證人並未親身到庭，僅提出書面以代陳述者，顯與刑事訴訟法係採直接審理主
    義及言詞審理主義之本旨有違，依同法第一百五十九條規定，自不得採為認定事
    實之證據。證人即當時在自訴人家教班上課之學生林佳美固提出記載有：「九十
    一年九月二十五日下午四點二十分左右，我在教室打電腦，忽然有一個人跑進來
    ，好兇，罵老師，也要打老師，後來我問老師那個人是誰，老師說那人住四樓。
    」等語之證詞狀一份（見原審卷第五一頁），然此種代替陳述之書面，到底在何
    種情狀下所製作，有無經他人引導或影響，法院無從究明，且未能依直接及言詞
    審理方式加以調查，尤不可能使當事人對之行使正當法律程序所保障之詰問權，
    自不應認具有證據能力；又證人林佳美為八十一年一月出生之限制行為能力人，
    對親見親聞之事，應已有一定之敘述能力，如無特殊之事故、原因，自應到庭為
    證。自訴人以證人林佳美所提出之證詞狀，作為認定被告涉有前揭犯行之證據資
    料，與證據法則有間，尚不可採，自應以證人林佳美到庭所為之證述為憑。而證
    人林佳美於原審到庭證稱：當時自訴人在客廳，伊是在電腦教室裡，自始至終均
    未到客廳，是僅憑聲音聽到有人進來在罵老師，因為那人講話很大聲，但內容已
    經忘記，也沒有聽到有人對自訴人說「你以為我不敢殺你是不是，你以為我不敢
    打你是不是」這句話等語綦詳（見原審卷第一一八頁至第一二三頁），再經原審
    詰以有無聽到有人用髒話罵自訴人，證人林佳美雖先證稱：「好像有」等語，但
    經確認後，即改稱不記得等語甚明（見原審卷第一二一頁、第一九一頁）。是依
    證人林佳美上開證詞觀之，並無從認定被告確有自訴人所訴之先以「幹你媽雞巴
    」辱罵自訴人，隨即拍桌子做兇惡手勢要打自訴人，並說「你以為我不敢打你是
    不是」、「你以為我不敢殺你是不是」恐嚇致生危害於安全之犯行。證人林佳美
    既無不能到庭作證之情形，且經原審傳訊、詰問甚詳，自應認其上開到庭之證詞
    有證據力而足採信之。自訴人於本院審理時指稱，證人林佳美上開書面證詞符合
    刑事訴訟法第一百五十九條之四第三款之情形，應以該書面證詞為可採云云。惟
    林佳美既能到庭作證，應以其到庭作證之證詞為據，已如前所述，此與刑事訴訟
    法第一百五十九條之四所規定之例外情形尚有不同，自訴人上揭所認尚不足為採
    ，附此敘明。
  (四)就自訴人自訴被告於九十一年九月二十五日制止伊撥打報案電話，並在接通時大
    聲叫說「你報案我就不敢打你是不是」，涉犯刑法第三百零四條之強制罪部分，
    以及被告於九十二年十一月十二日早上在五樓牆壁貼恐嚇紙條，復於九十二年十
    一月二十一日早上七時，在四樓樓梯對自訴人說：「這是第二次警告你，我四樓
    漏水」，又於九十三年一月十二日晚上八點二十五分，自訴人下樓倒完垃圾要回
    家時，拿掃把在四樓門口亂掃，均涉犯刑法第三百零五條之恐嚇危害安全罪之部
    分，被告除是認有張貼紙條之舉外，其餘均堅詞否認有自訴人所指之行為，而自
    訴人就此所提出之論據，除自訴人片面之指訴外，並無其他積極證據佐證其說。
    且按刑法第三百零五條之恐嚇罪，所稱以加害生命、身體、自由、名譽、財產之
    事，恐嚇他人者，係指以使人生畏怖心為目的，而通知將加惡害之旨於被害人而
    言，最高法院五十二年度台上字第七五一號判例可資參照。觀諸卷附被告於九十
    二年十一月十二日所張貼紙條之內容為：「四樓住戶前陽台及客廳漏水嚴重，請
    出面協商解決，否則依法處理。四樓住戶啟」（見原審卷第一０一頁），揆其意
    旨僅係在要求自訴人能積極解決其住家漏水問題，以免殃及被告住處，參以被告
    係住四樓，當住處有漏水現象，懷疑肇因為五樓自訴人之房屋或兩戶間共同壁之
    管線破裂導致漏水，實與常情無違，況倘確實係因自訴人房屋或共同壁之管線有
    所損壞而致，被告依公寓大廈管理條例第六條第一項第二款、第十條第一項及第
    十二條，本得依法對於自訴人行使相關權利。是以上開紙條所載詞句，從客觀觀
    察，並非惡害之通知，即與刑法第三百零五條之構成要件有間。是本部分或僅有
    自訴人之指訴，或與刑法第三百零五條恐嚇罪之構成要件不符，無從認定被告有
    自訴人該部分所指之犯行。
六自訴人雖於原審聲請對被告為測謊鑑驗，惟查測謊之鑑驗，係就受測人對相關事項
  之詢答，對應其神經、呼吸、心跳等反應而判斷，其鑑驗結果有時亦因受測人之生
  理、心理因素而受影響，該鑑驗結果固可為審判之參考，但非為判斷之唯一及絕對
  之依據，鑑驗結果是否可採，應由法院斟酌取捨，從而測謊既係指檢測者對受測人
  以測謊儀器實施檢測，檢測中由檢測人向受測人就預定問題發問，受測人回答問題
  時經由儀器紀錄受測人之心理及生理反應，再由檢測人就紀錄判別解讀，制作報告
  載明受測人種種反應是否呈現說謊，是知測謊並非針對謊言本身加以偵測，而係針
  對受測人於檢測過程中問答預定問題時，經測謊儀器紀錄其循環系統、呼吸系統及
  膚電反應等各項資料，再就該資料予以研判，故受測人有無說謊，係以其答話時之
  生理及心理紀錄為主要判讀對象，並非就其回答與其他事證另行綜合調查研判之結
  果，易言之，測謊之理論係「犯罪嫌疑人從事犯罪行為後，因恐懼法律後果，故極
  力逃避，說謊為其自衛之本能，亦係表徵，致其生理反應異常，故由其生理反應之
  異常研判有無說謊」，而以各種問卷方式由測謊人員作問卷內容之調查，其影響測
  謊正確之因素尚繫於受測者是否有疾病、藥物、疲勞、懷孕、環境、少年犯之因素
  影響，又須視測謊人員之經驗、對案情有無深入瞭解、是否確實遵守測謊程序及所
  使用之儀器其精密性如何等等，測謊鑑驗結果雖有證據能力，然仍須有其他證據相
  互配合，始可作為認定犯罪事實之根據，故測謊鑑驗之結果，並不能作為認定被告
  犯罪之唯一證據，仍應調查其他證據以為補強。而本件並無積極事證，足資認定被
  告犯有自訴人所指之犯行，已如前述，原審故認自訴人聲請對被告實施測謊鑑定，
  並無必要，核無不合。
七綜上所述，自訴人認被告涉犯前開強制罪、恐嚇危害安全罪、無故侵入住宅罪及公
  然侮辱等罪嫌，所為舉證尚不足以為不利被告之認定，被告所辯應可採信。此外，
  復查無其他積極確切之證據足資認定被告有自訴人所指訴之犯行，應認不能證明被
  告犯罪，應為無罪判決之諭知。
八、原審認不能證明被告犯罪而為無罪之諭知，核無不合，自訴人仍執前詞提起上訴
    ，為無理由，應予駁回。
據上論斷，應依刑事訴訟法第三百六十八條判決如主文。
中　　　華　　　民　　　國　　九十三　　年　　　七　　　月　　二十　　　日
                              臺灣高等法院刑事第二十一庭
                                  審判長法  官  葉　騰　瑞
                                        法  官  莊　明　彰
                                        法  官  劉　壽　嵩
右正本證明與原本無異。
不得上訴。
                                        書記官  廖　婷　璇
中　　　華　　　民　　　國　　九十三　　年　　　七　　　月　　 二十 　　日
